臺北高等行政法院判決
　　　　　　　　　　　　　　　　　96年度訴字第00702號
　　　　　　　　　　　　　　　.
原　　　告　甲○○
被　　　告　法務部
代　表　人　乙○○部長）住同.
訴訟代理人　丙○○
　　　　　　丁○○
上列當事人間因公職人員利益衝突迴避法事件，原告不服行政院
中華民國96年1 月8 日院臺訴字第0960080326號訴願決定，提起
行政訴訟。本院判決如下：
　　主  文
原告之訴駁回。
訴訟費用由原告負擔。
　　事  實
壹、事實概要：
    被告以原告係澎湖縣西嶼鄉鄉長楊石龍之配偶，為公職人員
    利益衝突迴避法第3 條第1 款所定之關係人，於澎湖縣西嶼
    鄉開設西嶼台菜海鮮餐廳，依同法第9 條規定，本不得與澎
    湖縣西嶼鄉鄉長楊石龍服務之機關，即澎湖縣西嶼鄉公所（
    下稱西嶼鄉公所）為買賣等交易行為，詎自民國（下同）89
    年7 月17日起至90年12月20日止，與西嶼鄉公所為餐飲買賣
    ，交易次數達64次，金額合計新台幣（下同）394,150 元，
    違反公職人員利益衝突迴避法第9 條規定，乃依同法第15條
    規定，以95年9 月7 日法利益罰字第0951114615號函附處分
    書處原告罰鍰394,150 元。原告不服，提起訴願，經遭駁回
    ，遂向本院提起行政訴訟。原告經合法通知未於言詞辯論期
    日到場。
貳、兩造聲明：
一、原告聲明：
    訴願決定及原處分均撤銷。
二、被告聲明：
    原告之訴駁回。
參、兩造之陳述：
一、原告主張之理由：
(一)公職人員利益衝突迴避法第9 條所規定公職人員之關係人不
    得為買賣、租賃、承攬等交易行為之對象，僅限定為「公職
    人員服務之機關或受其監督之機關」，而不及於自然人，其
    構成要件之對象為法人而非自然人，同時復需對於交易之對
    象有所認識，亦即具備「故意」。
(二)原告經營之西嶼台菜海鮮餐廳係從事餐飲服務之消費行業，
    消費對象僅限於自然人，法人自不可能從事餐飲之消費。
(三)被告所指西嶼鄉公所64紙黏貼憑證均係西嶼鄉公所之員工（
    自然人）個別至西嶼台菜海鮮餐廳餐飲消費後，向櫃台之收
    費員工要求開立之粘貼憑證。收費員工在不察復未即向原告
    查詢，逕依消費者之要求出具，非原告所簽發，亦不知情。
    原告並非整日鎮守餐廳，無法分辨消費之顧客，究為西嶼鄉
    公所員工、鄉民，或遊客。被告僅憑原告戶籍謄本及西嶼鄉
    公所之粘貼憑證，而未踐行必要之消費者訪查、印證，即逕
    為認定原告明知且故意為該等交易行為。
(四)查餐飲服務與公職人員利益衝突迴避法第9 條規定之「買賣
    、租賃、承攬」等交易行為尚屬有間，按餐飲服務乃單純之
    消費行為，有金錢給付之事實，但究與買賣行為尚有差異。
(五)被告自承「公職人員利益衝突迴避法第9 條所規定之買賣等
    交易行為係具有目的性、意向性之行為，其違反之處罰規定
    （本法第15條）應僅限於故意，而不及於過失，惟此故意係
    指事實層面而言，不及於法律規定本身」。查消費者於消費
    前、後，均不曾表明其係以「西嶼鄉公所」之身分消費，且
    該等免用統一發票收據均非原告親自填發，原告員工復未先
    究明消費者索據之真意為何。被告未能斟酌事實、考量相關
    情狀，復拒不踐行必要之調查人證，原處分即有違誤。
二、被告主張之理由：
(一)按公職人員或其關係人，不得與公職人員服務之機關或受其
    監督之機關為買賣、租賃、承攬等交易行為，違反者處該交
    易行為金額1 倍至3 倍之罰鍰，公職人員利益衝突迴避法第
    9 條、第15條分別定有明文。
(二)原告係公職人員即澎湖縣西嶼鄉鄉長楊石龍之配偶，屬公職
    人員利益衝突迴避法第3 條第1 款所稱之關係人。原告所經
    營之西嶼台菜海鮮餐廳，自89年7 月17日起至90年12月20日
    止，與原告之配偶所任職之西嶼鄉公所為餐飲買賣交易，次
    數高達64次，金額合計394,150 元等情，有營利事業登記抄
    本、澎湖縣西嶼鄉公所秘書室經費支用請示單、西嶼鄉公所
    黏貼憑證、免用統一發票收據等附卷可按。被告以原告違反
    公職人員利益衝突迴避法第9 條規定，與西嶼鄉公所為買賣
    交易行為，處罰鍰394,150 元，應屬合法妥當。
(三)按公職人員利益衝突迴避法立法意旨之一，即在避免公職人
    員或其關係人與公職人員任職機關有瓜田李下行為，以免遭
    致民眾物議。原告所經營之餐廳，固係與西嶼鄉公所員工交
    易無訛，然渠等員工並非自費為之，而係以公帳支出，否則
    免用統一發票收據上不會無端出現「西嶼鄉公所」之抬頭，
    則系爭收據足以證明該餐廳係與西嶼鄉公所交易無疑。
(四)原告雖主張無法分辨前來消費之顧客來源，況免用統一發票
    收據係員工在不察下開立云云，然原告於接受本件裁罰前，
    曾依據被告公函，針對本件提出書面說明時，明確指出其知
    悉前來消費者係在西嶼鄉公所服務等情，此有意見陳述書乙
    份附卷足考；又前開收據，並非無法分辨消費者為何人之二
    聯式統一發票，而係蓋有西嶼台菜海鮮餐廳之店章，及原告
    本人之印章，抬頭處更明顯記載「西嶼鄉公所」等字樣之免
    用統一發票收據，原告於接受被告裁罰前，既不否認前開收
    據係由其所出具，然於提起行政訴訟時，卻改稱前揭收據均
    由員工在不察下開立，又無法提供確由員工開具之積極證據
    ，其翻異前詞，顯係事後卸責之詞；況衡諸常情，倘非原告
    認識前來消費之人係西嶼鄉公所員工，且明知該筆餐費款項
    係以西嶼鄉公所公款所支出，豈有隨意依據任一顧客指示，
    即開立收據抬頭為「西嶼鄉公所」之理。
(五)原告復以餐飲消費行為，與公職人員利益衝突迴避法第9 條
    所稱之買賣、租賃、承攬等交易行為有別云云資為抗辯。惟
    稱買賣者，謂當事人約定一方移轉財產權於他方，他方支付
    價金之契約，民法第345 條第1 項定有明文。餐飲消費行為
    ，本屬餐廳提供餐飲於顧客，而顧客支付價金予店家之契約
    行為，自屬買賣態樣之一種。
　　理  由
甲、程序方面：
    本件原告經合法通知，無正當理由未於言詞辯論期日到場，
    查無行政訴訟法第218 條準用民事訴訟法第386 條所列各款
    情事，爰依行政訴訟法第218 條準用民事訴訟法第385 條之
    規定，准原告聲請，由其一造辯論而為判決。
乙、實體方面：
壹、兩造不爭之事實及兩造爭點：
    如事實概要欄所述之事實，業據提出戶籍謄本、營利事業登
    記抄本、澎湖縣西嶼鄉公所秘書室經費支用請示單、西嶼鄉
    公所黏貼憑證、免用統一發票收據等為証，為兩造所不爭執
    ，堪信為真，兩造爭點厥為：
一、餐飲服務是否公職人員利益衝突迴避法第9條規定之「買賣
    、租賃、承攬」？
二、原告有無違反公職人員利益衝突迴避法第9條規定之故意？
三、原處分有無違反比例原則？
參、本院之判斷：
一、本件應適用之法條與法理：
（一）公職人員利益衝突迴避法第2條規定：「本法所稱公職人
      員，指公職人員財產申報法第2條第1項所定之人員。」
（二）公職人員利益衝突迴避法第3條第1款規定：「本法所定公
      職人員之關係人，其範圍如下：1、公職人員之配偶或共
      同生活之家屬。．．．」
（三）公職人員利益衝突迴避法第9條規定：「公職人員或其關
      係人，不得與公職人員服務之機關或受其監督之機關為買
      賣、租賃、承攬等交易行為。」
（四）公職人員利益衝突迴避法第15條規定：「違反第9條規定
      者，處該交易行為金額1倍至3倍之罰鍰。」
（五）公職人員財產申報法第2條第1項第8款規定：「左列公職
      人員應依本法申報財產：．．．8、依法選舉產生之鄉（
      鎮、市）級以上政府機關首長。．．．」
二、餐飲服務屬於公職人員利益衝突迴避法第9條規定之交易行
    為：
    按餐飲消費，係由餐廳提供餐飲、服務等於顧客，由顧客支
    付價金予餐廳之買賣行為，或具有買賣性質之混合契約行為
    ，自屬公職人員利益衝突迴避法第9條規定所禁止之交易行
    為，原告稱餐飲服務非屬於公職人員利益衝突迴避法第9條
    規定之交易行為云云，不足採信。
三、原告有違反公職人員利益衝突迴避法第9條規定之故意：
（一）查本件原告為澎湖縣西嶼鄉鄉長楊石龍之配偶，與楊石龍
      為公職人員利益衝突迴避法第3條第1款所稱之關係人，其
      於澎湖縣西嶼鄉開設西嶼台菜海鮮餐廳，自89年7月17日
      起至90年12月20日止，與西嶼鄉公所為餐飲買賣等之交易
      行為，交易次數達64次，金額合計394,150元，依據原告
      所開立之免用統一發票收據，蓋有「西嶼台菜海鮮餐廳」
      店章及原告印章，抬頭處並明顯記載「西嶼鄉公所」等字
      樣，並非無法分辨消費者之二聯式統一發票，原告既不否
      認前開收據係由其所出具，倘非原告認識前來消費之人係
      西嶼鄉公所員工，且明知該筆餐費款項係以西嶼鄉公所公
      款所支出，豈有隨意依顧客指示，即開立收據抬頭為「西
      嶼鄉公所」之理？且前後高達64次，原告主張並不知係與
      「西嶼鄉公所」交易云云，不足採信。
（二）又公職人員利益衝突迴避法第9條係禁止公職人員或其關
      係人，不得與公職人員服務之「機關」為交易行為，公職
      人員服務之「機關」（西嶼鄉公所）本即為該法所禁止交
      易之對象，系爭消費雖由西嶼鄉公所員工所為，但係以西
      嶼鄉公所公款支出並開具憑証予西嶼鄉公所，原告自係與
      公職人員服務之「機關」為交易行為。
四、原處分並未違反比例原則：
    按公職人員利益衝突迴避法第15條規定：「違反第9條規定
    者，處該交易行為金額1倍至3倍之罰鍰。」，本件原告與西
    嶼鄉公所為餐飲買賣，交易金額合計394,150元，原處分僅
    處以最低額罰鍰（交易金額1倍），自未違反比例原則。
五、從而，原處分並無不法，訴願決定予以維持，亦稱正確。原
    告徒執前詞，訴請撤銷，為無理由，應予駁回。
肆、兩造其餘攻擊防禦方法均與本件判決結果不生影響，故不逐
    一論述，併此敘明。
據上論結，本件原告之訴為無理由，爰依行政訴訟法第98條第1
項前段，第218 條、民事訴訟法第386 條，判決如主文。
中　　華　　民　　國　　96　　年　　10　　月　　3 　　日
                  第二庭審判長法  官　徐瑞晃
                              法  官　蕭惠芳
                              法  官　畢乃俊
上為正本係照原本作成。
如不服本判決，應於送達後20日內，向本院提出上訴狀並表明上
訴理由，如於本判決宣示後送達前提起上訴者，應於判決送達後
20日內補提上訴理由書（須按他造人數附繕本）。
中　　華　　民　　國　　96　　年　　10　　月　　3 　　日
                              書記官　簡信滇
